臺北高等行政法院判決
　　　　　　　　　　　　　　　　　　 95年度訴字第03937號
　　　　　　　　　　　　　　　.
原　　　告　甲○○○
訴訟代理人　陰正邦律師
複　代理人　林志宏律師
被　　　告　國防部聯合後勤司令部
代　表　人　季麟連（司令）
訴訟代理人　蔡雲璽律師
複代理人　　陳怡均律師
訴訟代理人　黃啟逢律師
上列當事人間因眷舍事件，原告不服國防部中華民國95年10月17
日95年決字第128號訴願決定，提起行政訴訟。本院判決如下：
　　主  文
訴願決定撤銷。
訴訟費用由被告負擔。
　　事  實
一、事實概要：
    坐落臺北縣板橋市○○里○○鄰○○路○ 段力行1 巷3 弄2 號
    4 樓建物（下稱系爭房屋）係屬中華民國所有，由被告管理
    之職務官舍。原告之已故配偶高萍於民國（下同）68年9 月
    間，先申請價購坐落台中縣大肚鄉「自強新村」第2 期B7棟
    3 層1 號眷宅，於68年9 月14日給付定金，並與國軍軍眷住
    宅公用合作社簽約，於69年10月18日繳清自備款。高萍嗣再
    向被告申請配住眷舍，因早年各單位資料未同步，被告於69
    年9 月24日以（69）祥和字1923號令核配系爭房屋，又於69
    年10月28日國防部正式以（69）正歸字17568 號令核准高萍
    配售上開「自強新村」眷宅。被告雖以（69）祥和字第2661
    號令註銷原告之夫高萍配貸資格，但經國防部承辦人員通知
    高萍申請配貸價購在先，申請配住在後，故應收回在後申請
    之配住眷舍，被告並以（70）祥和字第075 號令撤銷系爭房
    屋配住權同時恢復高萍配貸資格。高萍於71年間死亡，原告
    為高萍之配偶，並未遷離系爭房屋。被告於83年間，辦理系
    爭房屋所屬慈仁一村眷戶補發居住證時，未查原告並無合法
    居住權，一併以（83）莒映字第2688號補發眷戶居住證予原
    告。嗣慈仁一村辦理眷村改建作業，經國防部綜整各軍種卷
    管資料後，察覺原告有重複配舍情形，因此，交由被告重新
    調查，經被告函查各機關後，於94年6 月28日召開高萍重複
    權益審查會，會中經調查相關證物並由原告陳述後，確認高
    萍有重複配舍情事，被告以94年7 月11日阡惠字第09400014
    53號函，將會議記錄送達原告（下稱原處分），原告不服，
    提起訴願，遭決定不受理，遂向本院提起行政訴訟。
二、兩造聲明：
  (一)原告聲明求為判決：
    1.訴願決定及原處分均撤銷。
    2.訴訟費用由被告負擔。
  (二)被告聲明求為判決：
    1.原告之訴駁回。
    2.訴訟費用由原告負擔。
三、兩造之爭點：
　(一)原告主張之理由：
    1.程序部分：
      (1)查本件被告以94年7 月11日阡惠字第0940001453號函檢
        送94年6 月28日台北縣慈仁一村原眷戶故高萍重復權益
        審查會議記錄，原告收受後，即於94年7 月20日向被告
　      提出陳述意見狀對原處分表示不服，依訴願法第57條規
        定，當視為在法定期間內已提起訴願，僅須依法再行補
        提訴願書，即屬完全合法之訴願程序。該次會議結論之
        實質內容，業已具體明確表明撤銷原告眷舍居住權之意
        思，並且限令原告應配合於94年9 月30日以前騰空眷舍
        遷出（含斷水、斷電及戶籍遷出）並點還輔支單位聯勤
        台北留守業務中心接管。其會議結論中並告知原告對於
        前項結論如果不服，應依訴願法第14條規定自本公文書
        送達次日起30日內，向管轄機關國防部訴願審議委員會
        提起行政救濟，故縱使被告94年7 月11日阡惠字第0940
        001453號函係以檢送會議記錄之方式行文予原告，但其
        實質內容已對原告為下命處分，並且告知行政救濟途徑
        及救濟期間，豈可謂並未本於行政權有所准駁。
      (2)況被告事後於94年8 月31日陵智字第0940000907號函之
        說明二復稱「台端所陳事項，業經立法院周錫瑋、林郁
        方等委員陳情及召開協調會在案，若台端尚有異議可依
        審查會結論：『如當事人不服或遽認本處分違法或不當
        』，致損害其權利或利益者，應依訴願法第14條規定，
        逕向管轄機關國防部訴願審議委員會提起行政救濟。」
        ，顯然被告之主觀上本即以94年7 月11日阡惠字第0940
        001453號函所檢送之會議結論為對原告之行政處分，並
        非單純通知原告會議記錄而已，且亦無事後再為正式行
        政處分之意。又被告94年9 月30日阡惠字第0940001867
        號函之主旨「有關台端不服因重配眷舍本部限期收回台
        北縣慈仁一村眷舍案，復請查照。」另說明三載明「另
        台端所陳慈仁一村原眷戶21戶眷籍資審部份，除台端因
        重複配舍屬實外，其餘原眷戶國防部均已審查補正備查
        在案；故台端不服94年6 月28日重複權益審查會之行政
        處分乙節，本部已多次回覆，嗣後同一案件將依行政程
        序法第173 條第2 項規定不再處理，若有疑義請依訴願
        法第14條規定，逕向管轄機關國防部訴願審議委員會提
        起行政救濟，尚請諒察。」被告於本函中更明確說明被
        告94年7 月11日阡惠字第0940001453號函檢送之94年6
        月28日重複權益審查會之會議結論係行政處分，且對於
        同一案件之後不再處理，更足見其無事後再另行作成正
        式處分之意，原訴願決定不察，竟認為被告94年7 月11
        日阡惠字第0940001453號函僅為單純通知原告會議結論
        ，實有謬誤。
    2.實體部分：
      原處分之上開事實及理由，實均有重大違誤，謹逐一指述
      如下：
      (1)原眷戶高萍早年固於69年10月28日曾奉國防部（69）正
        歸字第17568 號令核定准貸款申購台中縣大肚鄉自強新
        城第2 期B7棟3 層1 號30坪眷宅，然其後高萍隨即報請
        註銷核定貸款購買自強新城，此有高萍手寫之報告簽呈
        可稽，而被告亦自承雖該部核定准予註銷繳回自強新城
        之公文書因年代久遠已未保存，然自該部之公文收發文
        紀錄上確有核定准高萍註銷貸款購買台中縣自強新城之
        公文存在，是高萍核准貸款購買台中縣自強新城之行政
        處分既早業經該部註銷，則高萍於先前即69年9 月24日
        奉被告（69）祥和字第1923號令獲配台北縣板橋市慈仁
        一村眷舍，何有重複配舍或配舍又貸款可言。
      (2)被告主張因原眷戶故高萍君因有重複配舍或配舍又貸款
        之事實，故已於70年1 月9 日（70）祥和字第0075號令
        註銷系爭眷舍居住權益，惟原告及已故之配偶高萍亦從
        未收受被告前述70年1 月9 日（70）祥和字第0075號令
        ，故被告主張早以70年1 月9 日（70）祥和字第0075號
        令註銷系爭眷舍居住權益，應請被告先提出該項公文原
        本及送達證書，以實其說。
      (3)原眷戶高萍經核定准予貸款購買自強新城眷宅，業經高
        萍申請被告核定註銷，故並無核准貸款購宅又獲配舍之
        情形已如前述；退步言之，縱使認原眷戶高萍經核定准
        予貸款購買自強新城眷宅之行政處分並未經被告核定註
        銷而仍然存在，但依國防部67年9 月9 日（67）金詮字
        第3016號令頒之國軍在台軍眷業務處理作業辦理第137
        條第1 款規定，對重配眷舍之處理規定如下：一、配兩
        眷舍者，收回其後配之眷舍。本件原告之配偶高萍獲配
        台北縣板橋市慈仁一村乃在國防部核定高萍准予申購台
        中縣大肚鄉自強新城之前，縱使如被告所稱原告之配偶
        高萍有重複配舍之事實，亦應當係收回後獲核定之台中
        縣大肚鄉自強新城，被告卻誤為註銷原告台北縣慈仁一
        村之眷舍居住權，自有違誤；況且，台中縣大肚鄉自強
        新城並非國防部所無償分配眷舍，乃係高萍向國防部申
        請依造價全額價購，此觀原證7 之國軍眷（國）宅管理
        表上載，高萍所申購之台中縣大肚鄉○○路164 巷3 弄
        89-2號3 樓房屋，造價為476,000 元，而高萍應準備之
        自備款為226,000 元，中國農民銀行之15年期貸款為25
        0,000 元，即可得知，是高萍何來有重複配舍之情形。
        被告於70年間即應已知其主張故原眷戶高萍有其所謂重
        複配舍之事實，雖斯時行政程序法尚未公佈施行，但在
        行政程序法於90年1 月1 日起施行之後，被告即應在施
        行後2 年內行使其撤銷權或廢止權，被告遲至94年7 月
        11日始做成原處分，亦顯已逾越前揭行政程序法所定之
        除斥期間，於法自有違誤，當可認定。
      (4)原告之配偶高萍向國軍軍眷住宅公用合作社申購台中縣
        大肚鄉自強新城第2 期B7棟3 層1 號30坪之自強新城住
        宅，並非屬國軍眷舍。自強新城住宅亦應非屬國軍有眷
　　　　無舍官兵申請輔導購宅之情形。退步言之，縱認自強新
        城住宅屬輔導貸款購（建）宅之情形，原告當年亦已報
        請註銷並經被告核定在案，故並無配舍又輔導貸款購宅
        之情形。再退萬步言之，當時有效之國軍在台軍眷業務
        處理辦法，對於既經分配眷舍又獲輔助貸款購宅者，並
        無如嗣後法令修正得收回所配眷舍之規定存在，被告自
        不得援用嗣後始修正公布施行生效之國軍在台軍眷業務
        處理辦法之規定，註銷原告台北縣慈仁一村系爭眷舍居
        住權。
　(二)被告主張之理由：
    1.按（45年1 月11日國防部訂定發布）67年9 月9 日國防部
      修正發布之國軍在臺軍眷業務處理辦法第1 條規定：「為
      安定國軍在臺眷屬生活，使官兵無後顧之憂，以振奮士氣
      ，提高戰力，特訂定本辦法。」第137 條規定：「眷舍分
      配，以一戶一舍為原則，當事人職務調動，或其眷屬擔任
      公教職已配有眷舍者，不得重配或兼配。」第137 條規定
      ：「國軍現役有眷無舍官兵及各軍事學校編制內聘任文職
      教員得申請輔導貸款購（建）宅，但一人以輔導一次一戶
      為限。」第156 條規定：「有下列情形之一者，應收回其
      配住之眷舍：六、當事人退伍後，轉任公職另行配住眷舍
      ，或申購政府貸款住宅，或支領福補費者。」
    2.其次，71年修正發佈之國軍在臺軍眷業務處理辦法第165
      條規定，對於重配眷舍之處理規定如下：二、配舍又貸款
      者，不論其先配舍後貸款或先貸款後配舍，均收回所配眷
      舍，若所配眷舍已奉准重建國宅（含軍眷住宅公用合作社
      建宅），則收回其全部貸款貼息。」86年1 月22日國防部
      修正發布更名為國軍軍眷業務處理辦法，其第1 條規定：
      「為安定國軍眷屬生活，使官兵無後顧之憂，以振奮士氣
      ，提高戰力，特訂定本辦法。」其第20條規定：「眷舍分
      配，以一戶一舍為限，由軍種單位核定，其配偶擔任公教
      職已配有眷舍或補助貸款、購宅者，不得重配（貸），凡
      申請配舍或價購眷、國宅及輔助貸款購宅者，均應填具保
      證書送核定單位備查。」第38條規定「對重配眷舍之處理
      規定如下，當事人或軍眷並不得請求任何補償或賠償：二
      、配舍又貸款者，不論其先配舍後貸款或先貸款後配舍，
      均收回所配眷舍，若所配眷舍已奉准重建國宅，則收回其
      全部貸款貼息。」（國防部以91年12月30日鐸錮字第0910
      001734號令發布廢止該辦法）。
    3.91年12月31日國防部發布施行之國軍軍眷業務處理作業要
      點第1 點規定：「壹、目的：一、『行政程序法』自90年
      1 月1日公布實施後，因『國軍軍眷業務處理辦法』係國
      防部依職權發布之法規命令，依該法第174 條之1 規定，
      於91年12月31日失效，本部為延續各項軍眷權益與公產管
      理工作，援依該法159 條規定，訂頒行政規則以利工作推
      展。二、為安定國軍眷屬生活，使官兵無後顧之憂，以振
      奮士氣，提高戰力，特訂定本作業要點。」第6 點第1 項
      前段規定：「志願役現役軍人、撫卹期間遺眷及核定有案
      無依軍眷（經核發眷屬身分證有案）尚未配眷舍、輔助貸
      款、輔助購宅者，得申請分配眷舍。…。」同點第2 項規
      定：「眷舍分配、權益交換、轉讓，以一戶一舍為限，由
      本作業要點貳、一、(二)所定之機關、單位核定。其配偶擔
      任公教職已配有眷舍、宿舍或輔助貸款、購宅者，不得重
      配（貸）。凡申請配舍或價購眷、國宅及輔助貸款購宅者
      ，均應填具保證輸送核定單位備查。」第11點第2 項第1
      款規定：「拾壹、眷舍註銷工作：…二、對於重配眷舍之
      處理如下，當事人或軍眷不得請求任何補償或賠償：(二)配
      舍又貸款者，不論其先配舍後貸款或先貸款後配舍，均收
      回所配眷舍，若所配眷舍已奉准改建眷（國）宅，並支領
      搬遷補償費及房租補助費者，則收回其全部貸款貼息。」
      準此，國防部因應行政程序法第174 條之1 規定：「本法
      施行前，行政機關依中央法規標準法第7 條訂定之命令，
      須以法律規定或以法律明列其授權據者，應於本法施行後
      2 年內，以法律規定或以法律明列其授權依據後修正或訂
      定；逾期失效。」將原先係屬職權命令性質之國軍軍眷業
      務處理辦法，以91年12月30日鐸錮字第0910001734號令廢
      止後，另行訂定國軍軍眷業務處理作業要點。惟由上述規
      定可知，無論係先前之國軍在臺軍眷業務處理辦法或嗣後
      修訂之國軍軍眷業務處理辦法、或現行國軍軍眷業務處理
      作業要點，凡屬一戶發生重複貸款及配舍者，均應收回其
      分配之眷舍。原告既然已獲貸款價購國軍軍眷住宅公用合
      作社所建之房屋，為遵守一戶一舍之平等原則，按歷來之
      規定，不論原告是否獲分配眷舍在先，被告仍應將眷舍予
      以收回，因此被告撤銷原告居住證之處分並無違誤。
    4.高萍聲請輔助貸款在先（68年9 月14日）獲配系爭慈仁一
      村眷舍住在後（69年9 月24日），被告以（70）祥和字第
      075 號令撤銷系爭慈仁一村房屋配住權同時恢復高萍自強
      新城購屋配貸資格，並通知高萍照辦並無損及高萍或原告
      之權益，亦無違背一戶一舍之原則。高萍嗣後已領有國防
　    部核定之中國農民銀行貸款，且高萍對於（70）祥和字第
      075 號令處分並未於法定期間提起救濟，已告確定，自應
      認為高萍慈仁一村房屋配住權已消滅。高萍對於慈仁一村
　    房屋配住權既已於70年註銷確定，則原告自無繼續居住慈
      仁一村眷舍房屋之權利，被告奉國防部之命於清查後確認
      高萍已於慈仁一村房屋配住權既已於70年註銷確定，自得
      將於83年所核發之居住憑證註銷，請求原告遷離。
　　理  由
一、按「人民因中央或地方機關之違法行政處分，認為損害其權
    利或法律上之利益，經依訴願法提起訴願而不服其決定或…
    …，得向高等行政法院提起撤銷訴訟」為行政訴訟法第4條
    第1 項規定。而所謂行政處分，依訴願法第3 條第1 項及行
    政程序法第92條之規定，係指中央或地方機關就公法上具體
    事件所為之決定或其他公權力措施而對外直接發生法律效果
    之單方行政行為而言。是行政處分必須是行政機關所為直接
    發生法律效果之法律行為，也就是導致權利與（或）義務發
    生、變更、消滅或確認之行為。又按「行政機關行使公權力
    ，就特定具體之公法事件所為對外發生法律上效果之單方行
    政行為，皆屬行政處分，不因其用語、形式以及是否有後續
    行為或記載不得聲明不服之文字而有異。若行政機關以通知
    書名義製作，直接影響人民權利義務關係，且實際上已對外
    發生效力者，如以仍有後續處分行為，或載有不得提起訴願
    ，而視其為非行政處分，自與憲法保障人民訴願及訴訟權利
    之意旨不符。」司法院釋字第423 號解釋意旨揭櫫在案。
二、經查，國防部聯合後勤司令部94年7 月11日阡惠字第094000
    1453號書函檢送臺北縣「慈仁一村」原眷戶故高萍重複權益
    審查會會議紀錄致原告查照，其會議結論略以: 「(一)... 當
    事人前已於68年10月間自行申請並奉國防部69年12月15日核
    定配貸台中縣大肚鄉自強新城第2 期B7棟3 層1 號30坪眷宅
    在先，按國防部67年9 月9 日（67）金詮字第137 條不得重
    配或兼配眷舍規定，本部業已於70年1 月9 日（70）祥和字
    第0075號令註銷後配之台北縣慈仁一村眷舍並限期繳還眷舍
    在案；惟查早年輔支單位未能貫徹執行，復於83年間再次核
    發居住憑證配住。上開，經查證事實、說明與當事人眷屬甲
    ○○○女士（配偶）確認無訛，本部83年11月9 日（83）莒
    映字第2688號令核配眷舍公文書有關高萍君部分，核屬無效
    ，現住人應配合於94年9 月30日前，騰空眷舍遷出（含斷水
    、斷電及戶籍遷出）並點還輔支單位聯勤台北留守業務中心
    接管；如未於期限完成接管，將依法排除及追償占用期間不
    當得利使用補償金。(二)前項，如當事人不服或認本處分違法
    或不當，致損害其權利或利益者，應依訴願法第14條規定，
    自本公文書送達次日起30日內，向管轄機關國防部訴願審議
    委員會提起行政救濟之」等語。則被告認定原告有重配眷舍
    之情事，並作成被告83年11月9 日（83）莒映字第2688號令
    核配原告眷舍居住憑證無效之處分，已對原告之眷舍居住權
    利形成實質影響，並命原告應配合於94年9 月30日前，騰空
    眷舍遷出，性質上屬單方行政行為，顯已對原告發生法律上
    效果，自應認係行政處分。
三、況被告於94年8 月31日陵智字第0940000907號函中說明二載
    明：「台端所陳事項，業經立法院周錫瑋、林郁方等委員陳
    情及召開協調會在案，若台端尚有異議可依審查會結論：『
    如當事人不服或遽認本處分違法或不當』，致損害其權利或
    利益者，應依訴願法第14條規定，逕向管轄機關國防部訴願
    審議委員會提起行政救濟。」等語，顯然被告亦以上開會議
    結論為對原告之行政處分，並非單純之會議記錄而已。又被
    告94年9 月30日阡惠字第0940001867號函載明：「主旨：有
    關台端不服因重配眷舍本部限期收回台北縣『慈仁一村』眷
    舍案，復請查照。．．說明三、：另台端所陳『慈仁一村』
    原眷戶21戶眷籍資審部份，除台端因重複配舍屬實外，其餘
    原眷戶國防部均已審查補正備查在案；故台端不服94年6 月
    28 日 重複權益審查會之行政處分乙節，本部已多次回覆，
    嗣後同一案件將依『行政程序法』第一七三條第二項規定不
    再處理，若有疑義請依訴願法第14條規定，逕向管轄機關國
    防部訴願審議委員會提起行政救濟，尚請諒察。」等語，被
    告更明確表示上開會議結論係行政處分，且對於同一案件之
    後不再處理，無再另行作成其他行政處分之意。參以會議結
    論載明行政救濟途徑及救濟期間等情綜合觀之，原處分雖以
    檢送會議紀錄形式為之，但直接影響原告權利義務關係，且
    實際上已對外發生效力者，揆諸前揭規定及解釋意旨，應認
    被告94年7 月11日阡惠字第0940001453號函係行政處分。
四、又鑑於訴願法第1 條第1 項及行政訴訟法第4 條第1 項規定
    ，訴願機關對於行政處分審查之範圍，包括原處分是否不當
    或違法，而行政法院對於撤銷之訴得審查者僅限於行政處分
    是否違法，故訴願機關對於受處分人提起訴願，如應為實質
    審查而不為實質審查，即無異剝奪受處分人之訴願利益，則
    訴願決定即屬違法。從而，訴願機關以被告94年7 月11日阡
    惠字第0940001453號函非行政處分，原告逕行提起訴願，核
    與訴願法第3 條第1 項規定要件不符為由，依訴願法第77條
    第8 款規定，駁回其訴願，認事用法即有違誤。為顧及原告
    之程序利益，其訴請撤銷訴願決定，核無不合，為有理由，
    應予准許。至於兩造有關原處分之程序及實體之主張，應由
    訴願機關就原處分詳予審究，另為適法決定，本院於此尚毋
    庸予以審酌判斷，附此敘明。
據上論結，本件原告之訴為有理由，爰依行政訴訟法第98條第3
項前段，判決如主文。
中　　華　　民　　國　　96　　年    8 　 月　   2     日
                        第一庭審判長 法  官  王立杰
                                     法  官  劉錫賢
                                     法  官　林惠瑜
上為正本係照原本作成。
如不服本判決，應於送達後20日內，向本院提出上訴狀並表明上
訴理由，如於本判決宣示後送達前提起上訴者，應於判決送達後
20日內補提上訴理由書（須按他造人數附繕本）。
中　　華　　民　　國　　96　　年　　8　  月　   2     日
                                     書記官  劉道文
